臺灣高等法院刑事判決
109年度上訴字第1280號
上  訴  人  
即  被  告  李秉洋
上列上訴人因詐欺案件，不服臺灣新竹地方法院109年度金訴字
第25號，中華民國109年3月10日第一審判決（起訴案號：臺灣新
竹地方檢察署108年度偵字第13550號），提起上訴，本院判決如
下：
    主  文
原判決撤銷。
李秉洋犯三人以上共同冒用公務員名義詐欺取財罪，處有期徒刑
壹年壹月。
    事  實
一、李秉洋因缺錢花用，於民國108年4月間，加入曹祐凱等人所
    組成之詐欺集團，共同意圖為自己不法之所有，基於3 人以
    上冒用公務員名義詐欺取財及以不正方法由自動付款設備取
    得他人財物之犯意聯絡，先由詐騙集團成員於108年5月9日
    上午10時許，假冒內政部警政署公務員「張君義」、「陳永
    發」名義，撥打電話予陳明達，佯稱：其個人資料外流，已
    遭通緝云云，陳明達不知有詐，陷於錯誤，依指示將所申辦
    之臺灣銀行000000000000號帳戶、遠東商業銀行00000-0000
    00000號帳戶金融卡共2張，放置在新竹市○○路00號旁機車上
    ，李秉洋旋依詐欺集團指示，於同日中午12時許，前往取走
    2張金融卡後，自同日12時26分起至12時39分止，在新竹市○
    區○○路000號元大銀行新竹分行，將2張金融卡插入自動櫃員
    機、輸入密碼，假冒為陳明達本人或受其委託之人，接續提
    領、轉帳12次，共取得新臺幣（下同）19萬3,000元（另遭
    扣款55元手續費），李秉洋取得贓款後，連同陳明達金融卡
    2張交予曹祐凱，並收取2,700元之報酬（有關李秉洋涉犯組
    織犯罪條例部分及108年4月加重詐欺部分，
　　經檢察官另行起訴）。
二、案經陳明達訴請新竹市政府警察局第二分局報請臺灣新竹地
    方檢察署檢察官偵查起訴。
    理  由
一、認定上訴人即被告李秉洋犯罪之證據及理由
　㈠被告於警偵、原審及本院，就本件加重詐欺及以不正方法由
    自動付款設備取得他人財物犯行，均坦承不諱。
  ㈡告訴人陳明達就其遭被告所屬詐欺集團詐騙，於108年5月9日
    將自己臺灣銀行、遠東銀行帳戶金融卡2張放置在新竹市○○
    路00號旁機車上後，嗣臺灣銀行帳戶旋遭提領15萬元，另轉
    帳3萬元至遠東銀行，遠東銀行帳戶復遭提領4萬3,000元，
    合計非法提取19萬3,000元等情，於警詢、本院準備庭指證
    明確（偵卷第28頁至第30頁、本院卷第47頁），並有告訴人
    臺灣銀行存摺、臺灣銀行帳戶存摺存款歷史明細批次查詢、
    遠東銀行帳戶活期存款往來明細查詢可以為證（偵卷第35頁
    、第38頁至第39頁）。
　㈢此外，並有車手提款熱點一覽表、被告犯案時搭乘計程車路
    線圖、監視器畫面翻拍照片在卷可參。
  ㈣綜上，被告本件共同詐騙告訴人錢財等犯行，堪以認定。 
二、論罪之說明　　　
　㈠本件係由詐騙集團成員向告訴人謊稱為內政部警政署公務員
    ，使告訴人交出自己金融卡2張，再由被告持告訴人提款卡
    至自動櫃員機提領金錢，被告與集團成員共同分工行詐，騙
    取告訴人錢財，核係犯刑法第339條之4第1項第1款、第2款3
    人以上共同冒用公務員名義詐欺取財罪及刑法第339條之2第
    1項以不正方法由自動付款設備取得他人財物罪。
　㈡被告雖自告訴人臺灣銀行帳戶分別提領2 萬元、2 萬元、2 
    萬元、2 萬元、2 萬元、2 萬元、2 萬元、1 萬元，共8次
    （另轉帳3萬元至遠東銀行1次），自遠東銀行帳戶分別提領
    2 萬元、2 萬元、3,000元，共3次，合計操作自動櫃員機10
    餘次，提領、轉帳告訴人金融帳戶內之金錢，因被告係基於
    同一目的，於108年5月9日12時26分起至12時39分之密切接
    近時間，先後提款，侵害同一告訴人之財產法益，各次獨立
    性薄弱，犯行應總體一次評價，僅論以事實上一罪。
  ㈢被告與訴外人曹祐凱及其他詐欺集團成員，以3人以上分工冒
    用公務員名義、不正利用自動付款設備之手段，以達詐得告
    訴人財物之目的，應認係以一行為同時觸犯數罪名，為想像
    競合犯，依刑法第55條規定，從較重之3人以上共同冒用公
    務員名義詐欺取財罪處斷。
　㈣被告與訴外人曹祐凱及其他詐欺集團成員，就本件犯罪，有
    犯意聯絡與行為分擔，應論以共同正犯。
　㈤檢察官公訴意旨另以：被告加入詐騙集團，取拿告訴人遭詐
    騙所交出之金融卡，並提領告訴人銀行帳戶內之金錢，除拿
    取2,700 元作為報酬外，餘款交予詐騙集團成員曹祐凱，因
    認被告另有洗錢防制法第2 條第1款、第2 款之洗錢行為，
    同時涉犯同法第14條第1 項之洗錢罪嫌等語。然查，106 年
    6 月28日修正施行之洗錢防制法，有關洗錢之定義，係參酌
    聯合國禁止非法販運麻醉藥品和精神藥物公約（以下簡稱維
    也納公約）及聯合國打擊跨國有組織犯罪公約而制定，則該
    2 公約之規範內容，即得作為歷史解釋之依據。按維也納公
    約第3條第b 、c 款，明定行為人必須明知洗錢標的財產係
    源自特定犯罪，聯合國打擊跨國有組織犯罪公約第6條第a 
    、b 款，明定行為人必須明知洗錢標的財產為犯罪所得，並
    均規定洗錢標的財產是源自特定犯罪或該特定犯罪之參與犯
    ；是以，必須先有犯罪所得或利益，再加以掩飾或隱匿，始
    符合洗錢防制法所稱之洗錢行為。又洗錢防制法第14條第1 
    項之洗錢罪，旨在防止特定犯罪不法所得之資金或財產，藉
    由洗錢行為轉換成為合法來源之資金或財產，切斷資金與當
    初犯罪行為之關聯性，隱匿犯罪行為或該資金不法來源或本
    質，使偵查機關無法藉由資金之流向追查犯罪者；因此，行
    為人於主觀上就所欲掩飾、隱匿之不法所得，係源於「特定
    犯罪」即有所認知，並有「積極為掩飾、隱匿」該特定犯罪
    所得之客觀行為，始屬洗錢罪所欲處罰之範疇。本件被告持
    告訴人所交付之金融卡至自動櫃員機提領詐騙款，客觀上並
    無掩飾或隱匿該特定犯罪所得之具體作為，亦未使上開款項
    之真實來源或性質形式上合法化，有關被告手法實僅係其取
    得犯罪所得之手段，揆諸前揭說明，除犯加重詐欺取財罪及
    以不正方法由自動付款設備取得他人財物罪外，尚難併論以
    洗錢防制法第14條第1項之洗錢罪，因該部分與前述詐欺論
    罪科刑部分，有想像競合犯裁判上一罪關係，故不另為無罪
    之諭知。
三、原判決之評斷
  ㈠刑之量定，法院應就繫屬之個案犯罪整體觀察，參酌刑法第5
    7條所列各種情狀，以為科刑輕重之標準，其中刑法第57條
    第10款所稱犯罪後之態度，即包括犯人犯罪後，因悔悟而力
    謀恢復原狀，或賠償損害等情形（最高法院95年度台上字第
    6447號判決參看）。被告在本院109年5月13日審理期日，與
    告訴人達成和解，願意賠償告訴人10萬元，並於109年6月30
    日、7月28日、8月26日分別匯款1萬元，目前已賠償3萬元，
    有被告提出之自動櫃員機交易明細表在卷可稽（本院卷第12
    5頁），告訴人為相同之陳述，並稱：願意給予被告機會，
    則原量刑之基礎已有變更，原審不及審酌上情，被告指
　　原審量刑不當，為有理由。
　㈡另任何人不得保有犯罪所得，此為普世價值，現行刑法認沒
    收性質上屬類似不當得利之衡平措施，就犯罪所得之沒收，
    採義務沒收主義，基於衡平法則，如犯罪所得已實際合法發
    還被害人，或宣告沒收有過苛之虞，刑法第38條之1 第5 項
    、第38條之2 第2 項規定，得不予宣告沒收、追徵。如前所
    述，被告業已賠償3萬元，超過自己犯罪所得2,700元，已無
    不當得利可言，原審不及審酌被告賠償金額已超過犯罪所得
    ，有關諭知沒收犯罪所得2,700元部分，自屬難以維持。
　㈢綜上，被告上訴，指摘原判決不當，為有理由，應由本院撤
    銷改判。 
四、量刑之說明
    本院審酌被告正值青年，具從事正當工作能力，卻不思循正
    當管道賺取所需，貪圖己利，加入詐欺集團，充當車手，提
    領受詐騙人之金錢，所涉詐欺案件，經臺灣桃園地方檢察署
    108年度偵字第14168號、第14283號、第15833號、臺灣新竹
    地方檢察署108年度偵字第7703號、臺灣士林地方檢察署108
    年度偵字第11879號、109年度偵字第1201號等案偵查起訴，
    其中本案無辜之被害人因信賴公務員執行職務之公權力，遭
    提領19萬3,000元，金額不低，惟念被告犯後坦承犯行，與
    告訴人達成和解，今已賠償3萬元，有被告所提自動櫃員機
    交易明細表在卷可參，告訴人亦於本院表示：「被告是年輕
    人，他願意承認錯誤、和解，願給他機會。」（本院卷第12
    3頁），及其他一切情狀，量處有期徒刑1年1月，以示懲
　　儆。
五、不予沒收之說明　　
    有關本件犯罪所得，被告於本院109年4月30日準備庭表示：
    本件原來要給我1,500元，但因為我配合度好，所以多抽1,2
    00元，合計2,700元等語（本院卷第48頁），而被告已賠償
    告訴人3萬元，前已詳述，賠償金額超過自己犯罪所得，被
    告無不當得利可言，如再諭知沒收，有雙重處罰之虞，並
　　有違剝奪不當得利之立法意旨，爰不予宣告沒收。
據上論斷，應依刑事訴訟法第369條第1項前段、第364條、第299
 條第1 項前段、刑法第28條、第339條之2第1項、第339條之4第
1項第1款、第2款、第55條前段，判決如主文。
本案經檢察官陳興男提起公訴，檢察官羅松芳到庭執行職務。　
中　　華　　民　　國　　109 　年　　9 　　月　  16  　日
     　　　　　　 刑事第九庭    審判長法　官  潘翠雪
                                      法　官  陳俞婷
                                      法　官  曾德水
以上正本證明與原本無異。
如不服本判決，應於收受送達後20日內向本院提出上訴書狀，其
未敘述上訴之理由者並得於提起上訴後20日內向本院補提理由書
（均須按他造當事人之人數附繕本）「切勿逕送上級法院」。
                                      書記官  陳怡君
中　　華　　民　　國　　109 　年　　9 　　月　　16　　日
附錄：本案論罪科刑法條全文　　　　　　　　　　　　　　　
中華民國刑法第339條之2第1項
意圖為自己或第三人不法之所有，以不正方法由自動付款設備取
得他人之物者，處三年以下有期徒刑、拘役或三十萬元以下罰金
。 　　　

中華民國刑法第339條之4第1項第1款、第2款
犯第三百三十九條詐欺罪而有下列情形之一者，處一年以上七年
以下有期徒刑，得併科一百萬元以下罰金：
一、冒用政府機關或公務員名義犯之。
二、三人以上共同犯之。